【裁判字號】    89,上易,108
【裁判日期】    900227
【裁判案由】    確認抵押債權不存在
【裁判全文】
臺灣高等法院臺中分院民事判決      八十九年度上易字第一０八號
      上  訴  人    苗栗縣竹南鎮農會
      法定代理人    乙○○
      訴訟代理人    江錫麒律師
      被 上訴 人    甲○○  .
      訴訟代理人    陳俊傑律師
右當事人間請求塗銷抵押權事件，上訴人對於中華民國八十九年一月十九日臺灣苗栗
地方法院第一審判決（八十八年度訴字第二六二號），提起上訴，本院判決如左：
    主    文
上訴駁回。
第二審訴訟費用由上訴人負擔。
    事    實
甲、上訴人方面：
一、聲明：求為判決：(一)原判決廢棄。(二)駁回被上訴人於第一審之訴。(三)第一、二審
    訴訟費用均由被上訴人負擔。
二、陳述：除與第一審判決書所載相同者茲引用外，補稱：
    (一)按從屬於債權之權利，不因債務之承擔而妨礙其存在；惟由第三人就債權所為
      之擔保，除該第三人對於債務之承擔已為承認外，因債務之承擔而消滅，民法
      第三百零四條第一項前段、第二項分別定有明文。
    (二)查本件訴外人林玉霞於民國八十二年十二月十八日，將其所有坐落苗栗縣竹南
      鎮○○段一一三地號土地賣予被上訴人甲○○，總價金新台幣（以下同）二百
      八十萬元，並約定由被上訴人將尾款五十萬元，用以清償訴外人林玉霞、林火
      木夫婦向上訴人苗栗縣竹南鎮農會之貸款，其後被上訴人自八十三年三月二十
      八日起，至八十六年八月三十日止，按月在其設於上訴人之活期儲蓄存款第0
      0000000000000帳號轉帳支付訴外人林火木之貸款餘額，總數為
      四十五萬七千六百元等情，被上訴人對此不爭執。
    (三)惟訴外人林木火另於八十二年十二月三十日，邀林岩松、林岩榔為連帶保證人
      ，向上訴人借得四百十一萬元，其後未能清償，經臺灣苗栗地方法院八十六年
      度執字第四０一號強制執行後，仍積欠上訴人本金九十九萬八千零九元及相當
      數額之利息暨違約金等情，亦經上訴人於原審提出相關資料說明在卷。
    (四)姑不論被上訴人替訴外人林玉霞清償四十五萬七千六百元是否合於民法債務承
      擔之規定，惟此筆債務與林火木積欠上訴人之本金九十九萬八千零九元之債務
      ，為完全不同之兩筆債務，且被上訴人或林玉霞對於後筆債務並無承擔之事實
      ，應無爭執。後筆九十九萬八千零九元之債務既無債務承擔發生，不生民法第
      三百零二條之適用與效力。因此，第三人林玉霞承諾以系爭竹興段一一三地號
      土地，設定本金最高限額七十萬元之抵押權予上訴人，擔保林火木積欠上訴人
      過去、現在及未來之債權（見抵押權設定契約書其他約定事項第一條），不因
      被上訴人主張承擔四十五萬七千六百元之債務而消滅。原審誤信被上訴人之主
      張，認為被上訴人承擔林玉霞之債務，而林玉霞未同意繼續提供擔保，抵押權
      消滅云云，顯有誤會。
    (五)據此，本件被上訴人代償林玉霞、林火木夫婦積欠上訴人之四十五萬七千六百
      元，與另筆林火木積欠上訴人之本金九十九萬八千零九元及利息暨違約金之債
      務無關，後者無民法第三百零二條第二項之適用，原審容有誤會。
    (六)末敘，案外人林玉霞提供系爭土地設定抵押權時出具之約定書，乃銀行界通用
      之約定書，非上訴人所獨創；又本金最高限額抵押權之性質，屬物之擔保，擔
      保物之提供人僅於該擔保物之價值，在最高債權限額內負其有限責任，與擔保
      物提供人之個人其他財產無關，不生原審所謂『該定型化約款之本身，約定擔
      保之效力及於債務人終身所欠債務，則抵押物提供必須為之償還，方能避免抵
      押權被拍賣之命運，課以抵押物提供人過高之物上擔保義務』情事。事實上，
      擔保物提供人於其提供擔保物時，即已有事後債務人無法清償債務，拍賣擔保
      物一途，勢將難免之體認。從而，基於契約自由及對既有金融秩序之維護，不
      能認系爭約定書有違反公序良俗。
    (七)至於被上訴人主張上訴人於其承擔四十五萬七千六百元之債務時，未依誠信原
      則告知系爭不動產仍應擔保另筆九十九萬八千零九元之債務云云。經查：上訴
      人否認被上訴人主張四十五萬七千六百元係債務承擔之法律關係，已說明如前
      ，既然不知有債務承擔，又何有違反誠信原則可言。且應告知被上訴人尚有另
      筆九十九萬餘元之債務者，乃林火木夫婦，非上訴人，從而如謂有人違反誠信
      原則，當屬不動產之出賣人林火木夫婦，且未依買賣之契約本旨，將林火木、
      林岩松、林岩榔積欠上訴人債務之尾款清償，致無法塗銷系爭抵押權，嚴重違
      反誠信原則。
    (八)補提相關金融機構空白約定書五件、被上訴人活期存款開戶資料影本一件、林
      火木整借零還帳卡影本一件、委託書影本二件、抵押權設定契約書影本一件、
      土地登記簿謄本一件。
乙、被上訴人方面：
一、聲明：如主文所示。
二、陳述：除與第一審判決書所載相同者茲引用外，補稱：
    (一)原審法院援引最高法院十八年上字第六一號判例審認被告自八十三年三月二十
      八日起按月由原告設於該農會帳號00000000000000號帳戶之存
      款中直接扣款，應認該筆五十萬元借款之債務人自八十三年三月二十八日起已
      變更為被告，且依民法第三百零四條第二項規定認定系爭五十萬元借款之債務
      人為訴外人林火木、林玉霞為擔保物提供人及連帶保證人，上訴人就林玉霞承
      認上開債務承擔一節，並未能舉證以資證明，該抵押權應因而消滅云云在案，
      於法顯無違誤。
    (二)上訴人抗辯上訴人與林玉霞及林火木約定之擔保範圍包括對上訴人現在、將來
      所負之一切債務在內云云，惟查依民法第三百零四條第二項規定之立法意旨為
      「第三人為擔保債務人之債務，於自己之不動產上設定抵押權，於債務移轉於
      承擔人時，當視為債權人拋棄其擔保之利益，而消滅其權利。但供擔保之第三
      人對於債務之承擔已為承認者，則不妨認其擔保之存在，故設第二項以明其旨
      。」又所謂最高限額抵押之抵押契約‧‧‧此種抵押契約如未定存續期間，其
      性質與民法第七百五十四條第一項規定，抵押權人故得隨時通知債權人終止抵
      押契約，對終止契約後所發生之債務，不負擔保責任。反之，此種抵押契約定
      有存續期間者，訂立契約之目的，顯在擔保存續期間內所發生之債權，凡在存
      續期間所發生之債權，皆為抵押權效力所及，於存續期間屆滿前所發生之債權
      ，債權人在約定限額範圍內，對於抵押物，均享有抵押權，除債權人拋棄為其
      擔保之權利外，自無許抵押權人於抵押權存續期間屆滿前任意終止此種契約。
      縱今嗣後所擔保之債權並未發生，僅債權人不得就未發生之債權實行抵押權而
      已，非謂抵押人得於存續期間屆滿前終止契約而享有請求塗銷抵押權設定登記
      之權利，最高法院著有六十六年台上字第一０九七號判例可參。另按最高限額
      抵押契約定有存續期間者，其期間雖未屆滿，然若其擔保之債權所由生之契約
      已合法終止（或解除或以其他原因而消滅）且無既存之債權，而將來亦確定不
      再發生債權，其原擔保之存續期間內所可發生之債權，已確定不存在，依抵押
      權之從屬性，應許抵押人請求塗銷抵押權設定登記，庶符衡平原則，此與本院
      六十六年台上字第一０九七號判例後段所示擔保之債權所由生之契約並未消滅
      而任意終止抵押權契約之情形不同，不可一概而論，亦有同院七十六年第三次
      民事庭會議決定可參。本件原審亦認定訴外人林火木雖於八十二年四月二十七
      日借得本筆五十萬元借款後，復於同年十二月三十日向被告借款四百二十五萬
      元云云，則上訴人嗣後於八十三年三月二十八日起至八十六年八月三十日止請
      求被上訴人清償而陸續由被上訴人設在該農會帳戶第00000000000
      000號帳戶之存款中按月直接以轉帳方式扣除該五十萬元本息止，系爭五十
      萬元抵押權所由生之借款契約顯已因被上訴人之債務承擔或於八十六年八月三
      十日清償借款完畢而消滅，而上訴人於八十三年三月二十八日請求被上訴人清
      償借款利息起，既明知訴外人林火木尚有八十二年十二月三十日向該農會借得
      之另筆四百二十五萬元貸款債務，惟其並無任何保留，亦未依民法第三百零四
      條第二項規定請求第三人，亦即擔保物提供人林玉霞對被上訴人債務承擔之表
      示為承認，則揆諸上揭最高法院六十六年台上字第一０九七號判例意旨及七十
      六年第三次民事庭會議決議，上訴人於八十三年三月二十八日同意被上訴人承
      擔訴外人林火木之系爭五十萬元借款債務起，依民法第三百條規定，其債務於
      契約成立時已移轉於第三人之被上訴人，系爭抵押權所由生之借款契約於被上
      訴人與林火木間已消滅，且上訴人迄未舉證證明第三人林玉霞就被上訴人之債
      務承擔已為承認，依前開民法第三百零四條第二項立法意旨當視為上訴人拋棄
      其擔保之利益，從而，本件無論系爭五十萬元抵押契約是否定有存續期間，上
      訴人債權人既已拋棄為其擔保之權利自無不許抵押人於抵押存續期間屆滿前任
      意終止抵押契約，庶符衡平原則。
    (三)再查系爭抵押權所由生之五十萬元借款債權，已於八十三年三月二十八日上訴
      人同意被上訴人債務承擔起，上訴人與第三人林火木間之借貸契約已消滅，八
      十六年八月三十日被上訴人並已將五十萬原本息還清已如前述，而第三人林玉
      霞復以郵政存證信函向上訴人表示不再發生債權，終止抵押權契約，又上訴人
      因林火木第二筆四百二十五萬元之貸款，僅受償三百六十六萬九千二百九十八
      元，尚欠本金九十九萬八千零九元，已如上訴人在原審表明在卷，上訴人亦不
      可能再貸款與林火木，被上訴人為求慎重計，再以本辯論意旨狀送達上訴人視
      為代位林玉霞通知上訴人不同意林火木與上訴人間發生債權，亦不再與上訴人
      發生債權，及終止本抵押權契約之意思表示，則揆諸上開最高法院七十六年第
      三次民事庭會議決定，系爭抵押權所由生之債權契約已合法終止，且無既存之
      債權存在，將來亦確定不再發生債權，其原擔保之未定存續期間所可發生之債
      權，已確定不存在，依抵押權之從屬性，被上訴人請求塗銷抵押權設定登記，
      於法並無不合。
    (四)未查，行使權利，履行義務，應依誠實及信用方法，民法第一百四十八條第二
      項定有明文。本件依原審卷附苗院丁執第四０一字第一七０六四號債權憑證及
      上訴人催收款項電腦查詢表影本各乙份顯示，上訴人對訴外人林火木另筆四百
      二十五萬借款債務之執行名義內容為債務人應於本命令送達後二十日之不變期
      間內，向債權人連帶給付新台幣四百一十萬元及自八十五年十二月一日起至清
      償日止，按年息百分之十計算之利息，另上訴人轉催收日期為八十六年六月三
      十日，而執行結果，上訴人於八十七年二月二十三日受償新台幣三百六十六萬
      九干二百九十八元，準此研判，上訴人應於八十五年十二月一日向原審提起支
      付命令請求，八十六年六月三十日以後據以聲請執行，八十七年二月二十三日
      受償部分借款金額，則上訴人既已於八十三年三月二十八日同意被上訴人承擔
      林火木系爭五十萬元借款債務，八十五年十二月一日又以支付命令方式向林火
      木行使另筆四百二十五萬元借款債務，八十六年六月三十日後復據確定之支付
      命令執行名義向原審法院聲請執行，其明知林火木另筆四百二十五萬元借款債
      務，既已進入執行程序，不可能全額清償，蓋一般借款債務一旦進入拍賣程序
      殆均無法全額受償，其又於甫進行執行程序中不告知被上訴人林火木另筆借款
      債務尚在拍賣程序中，應俟拍賣結果已足清償該筆四百二十五萬元之債務後，
      被上訴人再清償另筆五十萬元債務，否則系爭抵押權不可能准許塗銷云云，反
      於八十六年八月三十日在未誠信告知情況下接受被上訴人清償系爭尾款四十五
      萬七千六百元抵押債務，並返還被上訴人系爭抵押權所由生債權憑證，使被上
      訴人誤信可塗銷系爭抵押權設定登記而清償支付高達原借款五十萬元九成尾款
      四十五萬七千六百元後，猶無法順利塗銷系爭抵押權登記，而損失不貲，足見
      上訴人收受被上訴人高達九成借款之四十五萬七千六百元還款後拒絕履行塗銷
      系爭抵押權登記之義務（就上訴人言，則為行使抵押權權利）顯有違誠信原則
      ，是上訴人拒絕本件之履行義務（或上訴人行使本件抵押權）顯有不當。
    (五)補提存證信函影本二件、臺灣苗栗地方法院債權憑證影本一件、催收電腦查詢
      表影本一件。
丙、本院依職權訊問證人林火木。
      理      由
一、本件被上訴人於原審起訴主張：訴外人林玉霞於民國八十二年四月十四日將其所
    有坐落苗栗縣竹南鎮○○段一一三地號土地，為擔保訴外人林火木向上訴人借款
    五十萬元債務而設定本金最高限額七十萬元抵押權，嗣林玉霞將該土地連同其上
    建物售予被上訴人，被上訴人並已將該五十萬元之借款本息全部繳清，自得訴請
    塗銷該抵押權登記。上訴人則以雖訴外人林玉霞、林火木夫婦向上訴人借得之五
    十萬元債務雖業經清償完畢，惟訴外人林玉霞提供系爭土地設定抵押權予上訴人
    時，曾約定系爭抵押權擔保之債權範圍包括林火木對上訴人現在及將來所負之借
    款、票據、保證、損害賠償等及其他一切債務，而林火木對於上訴人尚有他筆借
    款債務迄未清償，被上訴人訴請塗銷該抵押權登記應無理由等語作為抗辯。
二、查被上訴人主張訴外人林玉霞將現為被上訴人所有坐落苗栗縣竹南鎮○○段一一
    三地號土地，為擔保林火木向上訴人借款五十萬元債務設定本金最高限額七十萬
    元抵押權，嗣林玉霞將該土地連同其上建物售予被上訴人，被上訴人並已將該五
    十萬元之借款本息全部繳清之事實，業據其提出與所述相符之擔保放款借據影本
    一紙、土地謄本、買賣契約書影本一份、被上訴人於上訴人農會之活期存款存摺
    影本一份為證，並有上訴人所提之客戶放款往來明細表、放款償還清償登錄單代
    傳票影本一紙、取款憑條影本一紙可證。而上訴人抗辯訴外人林火木於被上訴人
    清償該五十萬元本息之前，復向上訴人借貸另筆四百二十五萬元借款，經拍賣後
    尚未全部受償等情，亦據提出與其所述相符之擔保放款借據影本一紙、授信約定
    書影本三紙、債權憑證影本一紙、分配表影本一紙、催收帳款呆帳明細查詢表一
    紙等為證，且上開事實兩造均不爭執，自堪信為真實。是本件所應審究者，應為
    系爭抵押權所擔保之債權範圍究係為何？
三、上訴人雖提出約定事項書影本一紙，辯稱訴外人林玉霞與上訴人約定系爭抵押權
    所擔保之債權範圍包括債務人及擔保物提供人對上訴人現在（包括過去所負現在
    尚未清償）及將來所負之一切債務在內云云，惟按，「定型化契約係依照當事人
    一方預定用於同類契約之條款而訂定之契約。故於通常情形，就同類契約之訂立
    ，固可收便捷、統合之效能，然就具體個案，如有特殊情形，仍應參酌訂約之內
    容，探求當事人之真意，解釋契約，不能專以定型化契約之條款為唯一憑據。」
    又「解釋契約，應探求當事人立約時之真意，而真意何在，又應以過去事實及其
    他一切證據為斷定之標準，不能拘泥文字致失真意，即解釋契約，應斟酌訂立契
    約當時及過去之事實暨交易上之習慣，依誠信原則，從契約之主要目的及經濟價
    值作全盤之觀察。」最高法院七十八年度台上字第二五五七號及同院八十五年度
    台上字第五一七號判決，可資參照。本件訴外人林玉霞於八十二年四月間提供系
    爭房地予上訴人設定抵押權，僅係為擔保訴外人林火木於同年四月間向上訴人借
    貸之五十萬元債務，此由擔保放款借據（見原審卷第五頁）開宗明義記載「茲提
    供動產、不動產為擔保物（詳如擔保物提供證、他項權利證明書、動產擔保交易
    登記證明書暨其他權利書狀所載）向貴會借到新台幣五十萬元整」，即足為證。
    上訴人於抵押權設定契約書後附之「其他約定事項」第一點雖記載「立抵押權設
    定契約書人（擔保物提供人）所提供之本抵押物之擔保範圍包括債務人、擔保物
    提供人對抗抵押權人竹南鎮農會（以下簡稱貴會）為擔保對  貴會現在（包括過
    去所負現在尚未清償）將來所負之借款、票款、保證、損害賠償等以及其他一切
    債務‧‧‧」等語，然上訴人要求訴外人林玉霞於對保當時簽署之前揭契約書條
    款艱澀繁雜，訴外人林玉霞於簽署當時根本無法詳閱契約內容，是該「其他約定
    事項」上所謂「擔保債務人未來所成立之一切債務」云云，實非訴外人林玉霞立
    約之真意。甚且，就一般交易習慣而論，保證人提供名下財產為他人擔保債務之
    情形，每每係為擔保單筆之債務，鮮少係為擔保債務人未來所可能發生之一切債
    務，否則，保證人所負擔之責任豈非近乎無限責任？此等條款豈有保證人願意接
    受，是故，參諸前揭最高法院判決意旨，前開約款僅係上訴人為收便捷統合之效
    ，預定用於同類契約之定型化條款，並非兩造立約之真意，至為灼然。
四、再者，按依照當事人一方預定用於同類契約之條款而訂定之契約，為加重他方當
    事人之責任者，按其情形顯失公平者，該部分約定無效，民法二百四十七條之一
    第二款定有明文，又依民法債編施行法第十七條規定，修正之民法第二百四十七
    條之一之規定，於民法債編修正施行前訂定之契約，亦適用之。依其立法理由為
    當事人一方預定契約之條款，而由需要訂約之他方，依照該項預定條款簽訂之契
    約，學說上名之曰「附合契約」，此類契約，通常由工商企業者一方，預定適用
    於同類契約之條款，由他方依其契約條款而訂定之，預定契約條款之一方，大多
    為經濟上較強者，依其所定條款訂約之一方，則多為經濟上較弱者，為防止契約
    自由之濫用，．．．宜於民法法典中列原則性規定，而增訂本條．．列舉四款有
    關他方當事人利害之約定，如按其情形顯失公平者，明定該部分之約定為無效，
    至於所謂「按其情形顯失公平者」，係指依契約本質所生之主要權利義務，或按
    法律規定加以綜合判斷有顯失公平之情形而言。查本件附於抵押權設定契約書之
    其他約定事項，係由上訴人所預定用於同類契約之條款，應為前述學說上之附合
    契約，而本件抵押權設定之目的，係為擔保訴外人林火木對上訴人之系爭五十萬
    元借款債務，而系爭不動產抵押契約竟約定擔保範圍包括林火木對上訴人現在（
    包括過去所負現在尚未清償）及將來所負之一切債務，系爭條款，顯係加重訴外
    人林玉霞之責任，且依契約本質所生之主要權利義務（即擔保訴外人林火木之系
    爭五十萬元借款債務）言之，亦有顯失公平之情形，揆諸民法第二百四十七條之
    一第二款規定，該部分約定亦應解為無效。
五、又最高限額抵押權所擔保債權之範圍，依民法第八百六十一條規定之意旨，固得
    由當事人自由約定之；惟是否得不劃定一定之範圍，此即涉及「概括最高限額抵
    押權」是否有效之問題。所謂「概括最高限額抵押權」，係指抵押權人（債權人
    ）與債務人間，無基本契約（一定之法律關係）為擔保債權發生之基礎關係，而
    將該當事人間所發生現在與將來之一切債權，在最高限額內予以擔保之最高限額
    抵押權。此種抵押權因當事人就擔保債權發生原因之基礎關係未加以限定，故債
    務人與抵押權人間所生之一切債權，例如因侵權行為或不當得利所生之偶發債務
    ，均可能成為擔保之範圍，致使抵押人負擔不可預期之債務，自非妥當。且因擔
    保債權未劃定一定範圍，抵押物在最高限額範圍內受無限制之拘束，尤其在最高
    限額約定過高之情形，將使實際擔保債權額與最高限額間之抵押物交換價值陷於
    窒息狀態，致妨害其交換價值之有效利用，有違物盡其用之旨。加以在一般最高
    限額抵押權因就擔保債權限定一定之範圍，故後次序抵押權人或一般債權人就抵
    押物應負之擔保程度，可作相當之預測；反之，概括最高限額抵押權因未劃定擔
    保債權之範圍，不僅偶然發生之債權可隨時進入擔保範圍，甚至抵押權人得以不
    當方法蒐集無擔保債權、票據債權，列入擔保範圍，使上述預測陷於不可能，對
    於後次序抵押權人或一般債權人即有保護欠週之弊害。另概括最高限額抵押權之
    設定，常係經濟上強者之金融機關，以定型化契約之形式，使經濟上弱者之債務
    人不得不加以接受，抵押權人然後利用抵押物交換價值之獨佔，立於較諸其他債
    權人優勢之地位，形成壓迫經濟上弱者之不公平後果，有違社會正義之理想。且
    概括最高限額抵押權所擔保之不定債權，因無一定之基礎關係為其發生原因，該
    抵押權已無一定之法律關係可資從屬，亦顯有違反抵押權之「從屬性」，自難承
    認其為有效。此觀之最高法院八十六年度台上字第三一一四號判決謂：「最高限
    額抵押權係對於債權人一定範圍內之不特定債權，預定一最高限額，由債務人或
    第三人提供抵押物予以擔保之特殊抵押權。故最高限額抵押權所擔保債權必須為
    一定範圍內所發生之債權。準此以觀，最高限額抵押權不僅有其特定性，且最高
    限額抵押權係從屬於此一定範圍內之法律關係，最高限額抵押權所擔保者，即係
    此項法律關係所不斷發生之債權。該一定範圍之法律關係即為最高限額抵押權之
    基礎關係。至概括最高限額抵押權，因債權人與債務人間無基本契約（一定之法
    律關係）為擔保債權發生之基礎關係，自難認屬有效。」自明。查本件上訴人所
    舉其他約定事項第一點之約定，因未對於最高限額抵押權所擔保之債權範圍加以
    特定，顯係屬前述之概括最高限額抵押權之約定，則揆諸前開說明，因其違反抵
    押物之特定性、從屬性，並有背契約正義，自難認該約定為有效。
六、因此，上訴人所舉之訴外人林玉霞與其簽署之上開約款應屬無效，俱如前述，則
    本件抵押權所擔保之債權範圍應僅及於訴外人林火木之五十萬元借款債權，而系
    爭借款債權既已經被上訴人清償完竣，並又合法終止系爭抵押權設定契約，被上
    訴人自得訴請塗銷，原審判命上訴人應將系爭抵押權予以塗銷，核無違誤。上訴
    意旨指摘原判決不當，求予廢棄改判，為無理由，應予駁回。
七、本件事證已臻明確，兩造其餘主張及攻擊防禦方法，就判決結果已不生影響，故
    不予論究，併此明。
據上論結，本件上訴為無理由，依民事訴訟法第四百四十九條第一項、第七十八條，
判決如主文。
中      華      民      國    九十      年      二      月    二十七    日
~B1民事第五庭審判長法  官  陳滿賢
~B2                法  官  簡清忠
~B3                法  官  林松虎
右為正本係照原本作成。
不得上訴。
~B                書記官  陳信和
中      華      民      國    九十      年      三      月      二      日
                                                                        Ｌ


司法院資訊處製作；財團法人民間司法改革基金會備份。
